臺灣高等法院刑事判決　　　　　　　　　　　　　九十二年度上訴字第一九三號
　　上　訴　人　臺灣板橋地方法院檢察署檢察官
　　被　　　告　甲○○
　　指定辯護人　本院公設辯護人乙○○
右上訴人因被告違反毒品危害防制條例案件，不服臺灣板橋地方法院九十一年度訴字
第一七００號，中華民國九十二年五月八日第一審判決（起訴案號：臺灣板橋地方法
院檢察署九十一年度偵字第一三四九三號）提起上訴，本院判決如左：
    主  文
上訴駁回。
    理  由
一、公訴意旨：
    被告甲○○（施用部分另案偵辦）曾因毒品案件，經法院判處有期徒刑三年六月
    ，於民國八十九年十二月二十九日執行完畢，猶不知悔改，明知海洛因為毒品危
    害防制條例所列之第一級毒品，不得販賣或持有，竟基於意圖販賣營利之概括犯
    意，自民國九十一年（應為九十年之誤載）十一月間某日起，在臺北縣三重市○
    ○路九十三號旁附近等地，連續多次利用聯絡用之0000000000號及0
    000000000號行動電話門號，聯絡欲購買毒品海洛因施用之陳威宏及不
    特定人，以每一小包海洛因（重量不一）新臺幣（下同）一千元至七千元不等之
    代價出售於陳威宏及不特定人，藉此牟利。嗣經警經監聽而循線於九十年十一月
    十四日十八時十分許，在臺北縣三重市○○路八十九號防火巷附近查獲，並扣得
    海洛因一小包（毛重０‧五公克）、分裝吸管一支、空塑膠袋三十四袋，因認被
    告涉有毒品危害防制條例第四條第一項販賣第一級毒品罪嫌云云。
二、認定犯罪事實應依積極證據：
　　按犯罪事實應依證據認定之，無證據不得認定其犯罪事實，又不能證明被告犯罪
　  或其行為不罰者，應諭知無罪之判決，刑事訴訟法第一百五十四條、第三百零一
    條第一項分別定有明文。復認定不利於被告之事實，須依積極證據，茍積極之證
    據本身存有瑕疵而不足為不利於被告事實之認定，即應為有利於被告之認定，更
    不必有何有利之證據，而此用以證明犯罪事實之證據，猶須於通常一般人均不至
    於有所懷疑，堪予確信其已臻真實者，始得據以為有罪之認定，倘其證明尚未達
    到此一程度，而有合理性之懷疑存在，致使無從為有罪之確信時，即應為無罪之
    判決，此有最高法院八十二年度臺上字第一六三號判決、七十六年度臺上字第四
    九八六號、三十年度上字第八一六號等判例意旨可資參照。
三、檢察官應負積極之舉證責任：
　　依法治國家之刑事訴訟原則，檢察官除提起公訴外，尚對維持公訴負有說服責任
　  ，其舉證責任之目的，係在充分證明被告確有如公訴所指之犯罪事實，從而其舉
    證責任應存在於刑事訴訟程序之全程，且於舉證不足以使法院產生有罪之確信時
    ，為終局的舉證責任未盡，故於公訴程序，用以證明犯罪事實之證據之蒐集、提
    出、及說服之責任，在於檢察官，刑事訴訟法第一百六十一條第一項規定檢察官
    就被告犯罪事實，應負舉證責任，並指出證明之方法，即明示其旨，至於修正前
    刑事訴訟法第一百六十三條第一項及修正後刑事訴訟法第一百六十三條第二項關
    於法院調查證據之規定，乃指法院應於訴訟當事人舉證之範圍內，依職權或聲請
    ，循刑事訴訟法第一百六十四條以下關於證據調查之程序及方法而為調查，以將
    檢察官及其他當事人之舉證轉換為法院之證據認知，究明證據之證據能力與證明
    力，非謂法院得逾越公正第三者地位，代檢察官蒐集證據，否則不啻破壞訴訟三
    方關係，衍生由法院證明被告犯罪，或檢察官與法院協同證明被告犯罪等嚴重悖
    反法治國家原則之結果，影響人民對於法院中立客觀之信賴，最高法院八十七年
    臺非字第一號判決：按法院固應依職權調查證據，但並無蒐集證據之義務。刑事
    訴訟法第三百七十九條第十款規定應於審判期日調查之證據而未予調查之違法，
    解釋上應不包括蒐集證據在內，其調查之範圍，以審判中案內所存在之一切證據
    為限，案內所不存在之證據，即不能責令法院為發現真實，應依職權從各方面詳
    加蒐集、調查等語，足資參照。
四、共犯之自白之憑信性：
　　被告之自白，不得作為有罪判決之唯一證據，仍應調查其他必要之證據，以察其
　  是否與事實相符，刑事訴訟法第一百五十六條第二項定有明文，其立法目的，乃
    欲以補強證據擔保自白之真實性，亦即以補強證據之存在，藉之限制自白在證據
    上之價值，防止偏重自白，發生誤判之危險；以被告之自白，作為其自己犯罪之
    證明時，尚有此危險；以之作為其他共犯之罪證時，不特在採證上具有自白虛偽
    性之同樣危險，且共犯者之自白，難免有嫁禍他人而為虛偽供述之虞，則利用共
    犯者之自白，為其他共犯之罪證時，其證據價值如何，按諸自由心證主義之原則
    ，固屬法院自由判斷之範圍，但共同被告不利於己之陳述，雖得採為其他共同被
    告犯罪之證據，惟此項不利之陳述，須無瑕疵可指，且就其他方面調查，又與事
    實相符者，始得採為其他共同被告犯罪事實之認定；若不為調查，而專憑此項供
    述，即為其他共同被告犯罪事實之認定，顯與刑事訴訟法第一百五十六條第二項
    之規定有違；因之，現行刑事訴訟法下，被告之自白，或共同被告不利於己之陳
    述，其證明力並非可任由法院依自由心證主義之原則，自由判斷，而受相當之限
    制，帶有證據法定主義之色彩，即尚須另有其他必要之補強證據，來補足其自白
    之證明力，始得採為斷罪資料；犯毒品危害防制條例第十條各項之罪，供出毒品
    來源，因而破獲者，得減輕其刑，該條例第十七條定有明文，則施用或販賣毒品
    之人，如供出毒品之來源因而破獲者，既得邀減輕其刑之寬典，為擔保其所為不
    利於其他共同被告之陳述（即毒品來自其他共同被告之陳述）之真實性，尤應有
    足以令人確信其陳述為真實之補強證據，始能據以為論罪之依據，最高法院八十
    七年度臺上字第二五八○號及八十七年度臺上字第二一二三號等判決亦宣示相同
    意旨，可供參考。
五、起訴所憑依據：
    公訴人認被告涉有販賣第一級毒品海洛因罪嫌，無非以證人陳威宏於警詢、偵查
    中均指證曾向被告甲○○購買十多次海洛因，且被告使用之000000000
    0號行動電話經警監聽結果，亦發現有買賣毒品之對話，佐以扣案物品，足證被
    告連續販賣海洛因云云，為其主要論據。
六、被告之辯解：
    被告甲○○於本院未曾到庭，其於原審堅決否認有何販賣第一級毒品海洛因犯行
    ，辯稱：伊綽號「阿銘」，沒有賣毒品給陳威宏，是一起出錢向綽號「勇仔」之
    人購買毒品共同施用，0000000000號及0000000000號等行
    動電話均為「勇仔」借伊使用，是預付卡，因有鎖碼，伊只能接電話，無法打出
    去，非伊販賣毒品之聯絡工具等語。
七、本院之判斷：
（一）證人陳威宏於警詢中供稱：伊所持有的海洛因是於九十年十一月十四日下午十
      七時左右，在臺北縣三重市○○路九十三號二樓以新臺幣一千元的代價，向一
      名綽號「阿銘」的男子所購買，自九十年十一月二日起至十一月十四日止，總
      共向「阿銘」購買海洛因十二次左右，每天（或次）以一千元的代價向他購買
      海洛因吸食，地點不是在他家門口，就是在九十三號旁邊的巷子。（見臺灣板
      橋地方法院檢察署九十年度偵字第一九三八七號偵查卷第十頁反面至第十一頁
      ），則販賣海洛因予陳威宏者，應為綽號「阿銘」之人，且自九十年十一月二
      日起至同年十一月十四日止，每日均出售一千元價格之海洛因予陳威宏。
（二）惟陳威宏於偵查中證稱：海洛因向甲○○買的，跟他認識約半年多，前後跟他
      買了十幾次，都是在他家購買海洛因，剛開始不熟，約在他家巷子，後來熟了
      直接到他家，用伊手機（號碼已忘記）打甲○○的0000000000號行
      動電話跟他約定購買海洛因，跟他買過十幾次海洛因，價格從一千元至七千元
      不等‧‧‧甲○○租屋處是在臺北縣三重市○○路九十三號二樓，該處有三間
      房間，甲○○住在中間，跟他購買（海洛因）前，都會先打電話給他。（見臺
      灣臺北地方法院檢察署九十一年度偵字第二二○號偵查卷第三十頁至第三十一
      頁反面）。
（三）觀之陳威宏前開警詢與偵查中之證詞，若所指綽號「阿銘」之人即為被告甲○
      ○，然前關於買賣價格，明確陳稱：「每天（或次）以一千元代價購買」，後
      則稱：「買過十幾次，（每次）價格從一千元至七千元不等」。核前後關於價
      格證詞，有顯著不合情理之歧異，尚難遽以採信。
（四）又證人陳威宏於第一次警詢中直接以「阿銘」指稱甲○○，亦陳明不知「阿銘
      」之真實姓名，足徵其與甲○○聯絡時，應稱呼甲○○為「阿銘」，然其於原
      審訊問中又稱：甲○○的綽號叫「高腳」、「小鈞」、也有人叫他「阿銘」。
      （見原審卷第九八頁），則「阿銘」之綽號，似為他人稱呼甲○○所用，陳威
      宏稱呼甲○○，應為「高腳」或「小鈞」，此又與陳威宏於警訊中以「阿銘」
      稱呼被告甲○○，及被告自承綽號為「阿銘」而非「高腳」等情齟齬，亦無以
      確定「高腳」亦為被告之綽號，俱徵證人陳威宏不利於被告甲○○之歷次指證
      ，關於人別重要事項，其內容亦非一致，並有重大瑕疵，更難遽予採信販賣毒
      品者為被告甲○○。
（五）證人陳威宏於警詢及偵查中均供明於九十年十一月十四日下午五時十五分許，
      向被告甲○○購得價格一千元之海洛因後，一下樓即被查獲（見前開臺灣板橋
      地方法院檢察署偵查卷第十頁反面及前開臺灣臺北地方法院檢察署偵查卷第三
      十頁反面），且陳明購買海洛因之現金，已從門縫底下塞入交甲○○收執（見
      前開臺灣臺北地方法院檢察署偵查卷第三十頁至第三十一頁），但依起訴書及
      卷內臺北市政府警察局中正第一分局扣押筆錄之記載，警察機關又緊接於當日
      即九十年十一月十四日下午六時十分許，逮捕搜索被告甲○○，則甫販賣海洛
      因所得之價金一千元，為何無分文扣案﹖至於在被告住處查獲扣案之物，僅僅
      海洛因一小包，毛重僅零點五公克、數量甚微，而吸管一支、空塑膠袋三十四
      袋，亦非專供販賣毒品所用器具，殊無以證明被告有販賣之事實。況被告亦坦
      承自己施用第一級毒品海洛因，且被告尚有吸食毒品前科，此有本院被告全國
      前案紀錄表在卷可稽，則被告因持有毒品及可作為吸食工具使用之吸管、空塑
      膠袋等器具，亦僅能證明被告甲○○可能涉犯施用毒品之犯行，尚難以上開扣
      案之物品作為被告涉嫌販賣第一級毒品海洛因犯行之佐證。
（六）另卷內三紙監聽譯文，其中二紙載有監聽電話0000000號者，對照卷附
      臺灣士林地方法院檢察署九十年士檢忠監字○○○○五一號通訊監察書電話附
      表之記載，固可確定所監聽電話為0000000000號（見前開臺灣板橋
      地方法院檢察署偵查卷第十四頁、第十五頁、第十六頁），惟其餘二紙譯文之
      監聽電話僅載二四九號（見前開臺灣板橋地方法院檢察署偵查卷第十七頁、第
      十八頁），查對卷附前開臺灣士林地方法院檢察署九十年士檢忠監字○○○○
      五一號通訊監察書電話附表，亦未見相類電話號碼，已難確認所監聽之電話為
      何；抑且細繹0000000000號電話之監聽譯文內容（見前開臺灣板橋
      地方法院檢察署偵查卷第十五頁、第十六頁），其記載監聽通話內容之日期分
      別為九十年九月二十七日、九月二十八日、十月五日，要與起訴書所載犯罪時
      間無涉，交談內容亦未見與毒品直接相關之用語，公訴人又未具體指出有何交
      談內容基於何種證據或理由堪予認定即為所謂「買賣毒品之對話」，自不能執
      以證明被告有何販賣毒品之行為。況且，監聽二四九號電話之監聽譯文內容（
      見前開臺灣板橋地方法院檢察署偵查卷第十七頁、第十八頁），其監聽之日期
      為九十年十一月五日及十一月六日，電話之收話人有「勇哥」、某男、及「高
      腳」，無「阿銘」，反見有與「阿銘」名字同音之「阿明」者發話予「勇哥」
      ，同日相隔不到二小時，復見「高腳」發話與「勇哥」之對話，顯見該電話非
      供固定一人使用，與「阿銘」名字同音之「阿明」其人，亦可疑與「高腳」非
      同一人，而其所載交談內容，多為日常生活瑣事，僅九十年十一月五日有陳威
      宏向「高腳」表示要「一張」，及徵得「高腳」同意先給八百之對話，但「高
      腳」是否即為被告甲○○無訛，尚非無疑，已如前述，而所稱要「一張」、先
      給「八百」等語意不明，公訴人亦未加以說明及舉證以供調查，殊難認定必為
      被告與陳威宏或他人間關於交易毒品之對話無疑，亦不足以擔保證人陳威宏不
      利於被告之指證屬實。
（七）依證人陳威宏所述被告與證人陳威宏間毒品交易之時間、地點、次數等，就被
      告甲○○是否有販賣毒品犯行之相關重要事項，陳威宏所為證述前後供述顯有
      不一致之情，已有瑕疵可指，又無其他事證佐其與事實相符，自難率信，然被
      告否認犯罪所持之辯解，縱屬不能成立，仍非有積極證據足以證明有犯罪行為
      ，不能遽為有罪之認定，至該項證據雖不以直接證據為限，要必查有確實根據
      ，始能採用，不能以推測或臆斷之方法，以為裁判之基礎（同旨參最高法院三
      十年度上字第一八三一號判例、五十五年度臺上字第二一○九號判決），是此
      辯解既不符實而無可採，即不能執以認定被告另有何犯行。
八、檢察官上訴意旨及本院維持原判決之理由：
    刑事訴訟法第一百六十一條已於九十一年二月八日修正公布，修正後同條第一項
    規定：檢察官就被告犯罪事實，應負舉證責任，並指出證明之方法。因此，檢察
    官對於起訴之犯罪事實，應負提出證據及說服之實質舉證責任。倘其所提出之證
    據，不足為被告有罪之積極證明，或其闡明之證明方法，無從說服法官以形成被
    告有罪之心證，應為被告無罪判決之諭知。原審就卷內訴訟資料，參互審酌，仍
    無從獲得被告有罪之心證，認不能證明被告犯罪，諭知被告無罪之判決，於法並
    無不合。公訴人仍執陳威宏之片面指述，且被告於警詢中供承其綽號為「高腳」
    、「阿銘」之事實，指摘原審判決不當而提起上訴，核無理由，應予駁回。
九、公示送達及逕行判決：
    被告甲○○應受送達處所不明，經本院將審理期日依公示送達程序送達在案，其
    經合法傳喚，無正當理由不到庭，有本院戶役政等資料查詢表、公示送達證書、
    臺北縣蘆洲市公所函在卷足憑，爰不待其陳述逕行判決。
十、適用之法律：
    刑事訴訟法第三百七十一條、第三百六十八條。
本案經檢察官朱兆民到庭執行職務。
中　　　華　　　民　　　國　　九十三　　年　　　二　　　月　　 十九 　　日
                              臺灣高等法院刑事第八庭
                                  審判長法  官  陳  祐  治
                                        法  官  王  炳  梁
                                        法  官  陳  晴  教
右正本證明與原本無異。
如不服本判決，應於收受送達後十日內向本院提出上訴書狀，其未敘述上訴之理由者
並得於提起上訴後十日內向本院補提理由書（均須按他造當事人之人數附繕本）。
                                        書記官  郭  台  發
中　　　華　　　民　　　國　　九十三　　年　　　二　　　月　　 二十　 　日
